【裁判字號】    96,訴,1721
【裁判日期】    970529
【裁判案由】    租佃爭議
【裁判全文】
臺灣桃園地方法院民事判決              96年度訴字第1721號
原      告  寅○○
被      告  子○○
            丑○○
            壬○○
            癸○○
            辛○○
            乙○○
            甲○○
兼上 1  人
訴訟代理人  卯○○
            丁○○
            戊○○
            丙○○
            庚○○
兼上  1 人
訴訟代理人  己○○
上列當事人間租佃爭議事件，本院於民國97年4 月30日言詞辯論
終結，判決如下：
    主      文
確認兩造間就坐落桃園縣蘆竹鄉○○○段第1054地號土地之耕地
租賃關係存在。
訴訟費用由被告連帶負擔。
    事實及理由
壹、程序方面：
一、按「出租人與承租人間因耕地租佃發生爭議時，應由當地鄉
    （鎮、市、區）公所耕地租佃委員會調解；調解不成立者，
    應由直轄市或縣（市）政府耕地租佃委員調處；不服調處者
    ，由直轄市或縣（市）政府耕地租佃委員會移送該管司法機
    關」，耕地三七五減租條例第26條第1 項前段定有明文。本
    件兩造間因就土地之耕地租賃關係是否存在發生爭議，經桃
    園縣蘆竹鄉公所耕地租佃委員會調解不成立，移由桃園縣政
    府耕地租佃委員會調處不成立，再移由本院審理，有桃園縣
    蘆竹鄉公所函及桃園縣政府函在卷可稽，經核於法並無不合
    ，先此敘明。
二、又「確認法律關係之訴，非原告有即受確認判決之法律上利
    益者，不得提起之」，民事訴訟法第247 條第1 項前段定有
    明文。而「法律關係之存否不明確，致原告在私法上之地位
    有受侵害之危險，而此項危險得以對於被告之確認判決除去
    者，即得謂有即受確認判決之法律上利益」（最高法院75年
    度台上字第2534號判決意旨可參）。本件原告主張被告與其
    之被繼承人游登麟就桃園縣蘆竹鄉○○○段第1054地號土地
    （下稱系爭土地）所訂立之耕地租約，因游登麟已於95年4
    月6 日過世，而其為系爭土地之現耕作人，其依臺灣省耕地
    租約登記辦法申請辦理租約變更及續訂登記，經被告拒絕且
    否認，故原告是否具有承租人之法律上地位有不安之狀態，
    且得以確認判決除去，是原告提起本件訴訟有即受確認判決
    之法律上利益，併此敘明。
三、本件被告子○○、丑○○、癸○○、辛○○、乙○○、甲○○、卯○○、丁○○、戊○○、丙○○、庚○○經合法通知
    ，均未於最後言詞辯論期日到場，核無民事訴訟法第386 條
    各款所列情形，爰依原告聲請，由其一造辯論而為判決。
貳、實體方面：
一、本件原告主張：
  (一)其父游登麟於民國74年1 月30日向訴外人林輝義承租系爭土
    地，雙方並簽訂桃園縣蘆竹鄉私有耕地租約（租約字號為蘆
    莊字第13號）辦理耕地三七五租賃關係登記，雙方約定承租
    人每年應給付出租人120 公斤稻谷作為租金。嗣出租人林輝
    義於86年間過世，由被告己○○、壬○○、子○○、丑○○
    、癸○○、辛○○及訴外人林關民、林茂發等8 人共同繼承
    為系爭土地之出租人，游登麟於86年8 月29日申請租約變更
    登記，經桃園縣蘆竹鄉公所及桃園縣政府核准變更登記完畢
    在案，其後，訴外人林關民、林茂發過世後，再由被告乙○○、甲○○、卯○○、丁○○、戊○○、丙○○、庚○○共
    同繼承為系爭土地之出租人。又承租人游登麟於95年4月6日
    過世，原告為游登麟之繼承人，且系爭土地目前由其耕作，
    其自得繼承系爭土地之承租權。其乃於95年11月8 日依台灣
    省耕地租約登記辦法第2 條第2 項向桃園縣政府提出「耕地
    三七五減租變更登記申請」，詎被告竟以欲提高租金為由，
    不同意原告辦理上開變更登記，經桃園縣蘆竹鄉公所耕地租
    佃委員會調解及桃園縣政府耕地租佃委員會調處亦未成立。
  (二)依耕地三七五減租條例第2 條規定，耕地地租租額，不得超
    過主要作物正產品全年收穫總量千分之三百七十五，系爭土
    地已載明租額為每年稻谷120 公斤，且承租人歷年來皆以此
    繳租，復依耕地三七五減租條例第4 條規定，被告如欲提高
    系爭土地之租額，應報請直轄市或縣市政府耕地租佃委員會
    評定，報內政部備查後，在不超過主要作物正產品全年收穫
    總量千分之三百七十五之範圍內始得提高租額，故被告於本
    件要求提高租額並無理由。
  (三)系爭土地之最後一次租約係於97年12月31日到期。
  (四)聲明：確認兩造間就系爭土地之耕地租賃關係存在。
二、被告己○○、壬○○、庚○○則抗辯：
  (一)自民國40幾年起迄今，物價、地價、公務人員薪資所得等都
    全面提高，系爭土地於74年間簽立耕地租約時，雙方雖約定
    租金為稻谷120 公斤，然為配合社會變遷，系爭土地之租金
    數額亦應隨之提高。
  (二)依台灣省耕地租約登記辦法第2 條第1 項規定，於每6 年辦
    理耕地租約登記時，應由出租人會同承租人辦理，然系爭土
    地於86年間辦理租約變更登記時，伊並未收到通知，故伊無
    法就該次變更登記表示異議。
  (三)系爭土地之租約已於90年間到期，且伊未同意續約。
  (四)答辯聲明：請求駁回原告之訴。
三、被告卯○○、戊○○、甲○○雖未於最後言詞辯論期日到場
    ，惟據其之前到庭所為之聲明、陳述均與被告己○○、壬○○、庚○○所述相同。
四、被告子○○、丑○○、癸○○、辛○○、乙○○、丁○○、
    丙○○經合法通知，均未於言詞辯論期日到場，亦未提出書
    狀作何聲明或陳述。
五、法院之判斷：
  (一)原告主張其父游登麟於民國74年1 月30日向訴外人林輝義承
    租系爭土地，雙方並簽訂桃園縣蘆竹鄉私有耕地租約（租約
    字號為蘆莊字第13號）辦理耕地三七五租賃關係登記，雙方
    約定承租人每年應給付出租人120 公斤稻谷作為租金。嗣出
    租人林輝義於86年間過世，由被告己○○、壬○○、子○○
    、丑○○、癸○○、辛○○及訴外人林關民、林茂發等8 人
    共同繼承為系爭土地之出租人，游登麟於86年8 月29日申請
    租約變更登記，經桃園縣蘆竹鄉公所及桃園縣政府核准變更
    登記完畢在案，其後，訴外人林關民、林茂發過世後，再由
    被告乙○○、甲○○、卯○○、丁○○、戊○○、丙○○、
    庚○○共同繼承系爭土地之出租人。又承租人游登麟於95年
    4月6日過世，原告為游登麟之繼承人，且系爭土地目前由其
    耕作，其於95年11月8日依台灣省耕地租約登記辦法第2條第
    2 項向桃園縣政府提出「耕地三七五減租變更登記申請」，
    被告以欲提高租金為由，不同意原告辦理上開變更登記，經
    桃園縣蘆竹鄉公所耕地租佃委員會調解及桃園縣政府耕地租
    佃委員會調處亦未成立等情，業據其提出桃園縣蘆竹鄉私有
    耕地租約附表2件、租金繳納收據5紙（以上均為影本）為證
    （參見本院卷第43、44、52至55、121 頁），被告己○○、
    壬○○、卯○○、戊○○、庚○○、甲○○對此均不爭執，
    而被告子○○、丑○○、癸○○、辛○○、乙○○、丁○○
    、丙○○均已於相當時期經合法通知，既未於言詞辯論期日
    到場，亦未提出書狀作何聲明、陳述以供本院審酌，依民事
    訴訟法第280條第3項前段準用同條第1 項規定，視同對於原
    告主張之事實自認，復有桃園縣政府耕地租佃委員就蘆莊字
    第13號租佃爭議調處不成立案全卷可佐，堪信原告之上開主
    張為真實。惟被告己○○、壬○○、卯○○、戊○○、庚○○、甲○○（下稱己○○等6 人）仍執前詞置辯。茲本件所
    應審究者為兩造間就系爭土地是否仍有耕地租賃關係存在。
  (二)按耕地租約之訂立、變更、終止或換訂登記，應由出租人會
    同承租人於登記原因發生日起30日內，向當地鄉（鎮、市、
    區）公所申請。前項租約登記，出租人或承租人不會同申請
    時，得由一方敘明理由，檢附相關證明文件，單獨申請登記
    ，除有下列情事之一者得逕行登記外，鄉（鎮、市、區）公
    所應通知他方於接到通知之日起20日內提出書面意見，逾期
    未提出者，由該管鄉（鎮、市、區）公所逕行登記：1.經判
    決確定者。2.經訴訟上和解或調解成立者。3.經耕地租佃委
    員會調解或調處成立者。4.出租人死亡，其繼承人辦竣繼承
    登記者。5.耕地經逕為標示變更登記者。6.耕地之一部經政
    府機關徵收，並辦竣所有權登記者。耕地租約有下列情形之
    一者，應申請租約變更登記：．．．2.出租人死亡，由繼承
    人繼承其出租耕地者。申請租約變更登記者，應填據申請書
    ，提出原租約外，並依下列規定檢具證明文件：1.依前條第
    1項第1款、第2款、第5款、第7款、第8款或第10款申請者，
    應檢具土地登記簿謄本1份，台灣省耕地租約登記辦法第2條
    第1項、第2項、第4條第1項第2款、第5條第1項第1款分別定
    有明文。
  (三)被告己○○等6 人抗辯依台灣省耕地租約登記辦法第2 條第
    1 項規定，於每6 年辦理耕地租約登記時，應由出租人會同
    承租人辦理，然系爭土地於86年間辦理租約變更登記時，伊
    並未收到通知，故伊無法就該次變更登記表示異議云云。惟
    查，游登麟於86年8 月29日以出租人林關潮死亡為由向桃園
    縣蘆竹鄉公所單獨申請系爭土地之租約變更登記，經桃園縣
    蘆竹鄉公所審查游登麟之上開申請符合規定，再經桃園縣政
    府同意備查，且桃園縣蘆竹鄉公所分別將游登麟之上開申請
    公告及個別通知當時系爭土地之出租人己○○、壬○○、子
    ○○、丑○○、癸○○、辛○○、林關民、林茂發，徵求異
    議，嗣因無人提出異議，桃園縣蘆竹鄉公所始依台灣省耕地
    租約登記辦法第2 條第1 項、第4 條第1 項第2 款、第5 條
    第1 項第2 款規定為上開變更登記之事實，有桃園縣蘆竹鄉
    公所96年12月25日蘆鄉公字第0960037808號函、桃園縣蘆竹
    鄉三七五耕地租約登記簿、桃園縣蘆竹鄉公所87年1 月9 日
    蘆鄉民字第87100391號函稿、桃園縣政府87年1 月3 日86府
    地全字第256228號函、桃園縣蘆竹鄉公所公告、桃園縣蘆竹
    鄉公所受理單獨申請租約變更登記通知書、桃園縣蘆竹鄉公
    所86年9 月3 日蘆鄉民字第86203797號函稿、耕地三七五租
    約變更登記申請書、桃園縣蘆竹鄉私有耕地租約附表及游登
    麟出具之單獨申請理由書各1 件、送達回執8 件在卷可稽（
    參見本院卷第66至77頁），又依上開8 紙送達回執所示，可
    知己○○、壬○○、子○○、丑○○、癸○○、辛○○、林
    關民、林茂發均已合法收到通知，而無退件之情形，是被告
    己○○等6 人此部分抗辯與事實不符，並非可採。
  (四)被告己○○等6 人另抗辯系爭土地之租約已於90年間到期，
    伊等未同意續約云云，原告則主張系爭土地之最後一次租約
    係於97年12月31日到期等語。經查，依上開桃園縣蘆竹鄉三
    七五耕地租約登記簿上記載：自92年1月1日起至97年12月31
    日止，租約6 年等語（參見本院卷第68頁），而被告己○○
    等6 人對此既無其他反證提出，則原告之上開主張自屬可採
    。因系爭土地之租期尚未屆滿，故本件與被告己○○等6 人
    是否同意續約無涉，是被告己○○等6 人此部分抗辯委無足
    採。
  (五)按耕地租約有下列情形之一者，應申請租約變更登記：．．
    ．3.承租人死亡，由現耕繼承人繼承其承租權者。申請租約
    變更登記者，應填據申請書，提出原租約外，並依下列規定
    檢具證明文件：．．．2.依前條第1項第3款申請者，應由現
    耕繼承人檢具現耕切結書、繼承系統表、非現耕繼承人繼承
    權拋棄證明文件、承租人死亡時之戶籍謄本及繼承人戶籍謄
    本各1份。前項第2款規定之繼承權拋棄證明文件，於現耕繼
    承人與非現耕繼承人共同繼承，而該非現耕繼承人未拋棄繼
    承權，且未能按應繼分將耕地承租權分歸現耕繼承人繼承時
    ，得由現耕繼承人檢具非現耕繼承人出具之同意書辦理；非
    現耕繼承人未能出具同意書時，得由現耕繼承人出具切結書
    ，具結如其他繼承人將來對該承租權之繼承有所爭議時，願
    負法律責任後辦理，台灣省耕地租約登記辦法第4條第1項第
    3款、第5條第1項第2款分別定有明文。查系爭土地之原承租
    人游登麟已於95年4月6日死亡，並由原告、游像成、游寶玉
    、游寶桂、游政賢、游政忠、游政權、游政陸、游金枝、林
    游金蘭、游妹等人共同繼承，然僅原告為系爭土地之現耕繼
    承人，有繼承系統表1 件在卷可佐（參見本院卷第44頁），
    依上開規定，原告只要能檢具前揭相關證明文件後，即得向
    桃園縣蘆竹鄉公所辦理系爭土地之租約變更登記。至於被告
    己○○等6 人抗辯自民國40幾年起迄今，物價、地價、公務
    人員薪資所得等都全面提高，系爭土地於74年間簽立耕地租
    約時，雙方雖約定租金為稻谷120 公斤，然為配合社會變遷
    ，系爭土地之租金數額亦應隨之提高云云，惟上開租約之租
    金數額是否需要調整，與上開租約變更登記無關，且被告己○○等6 人亦不得以此事由終止兩造間就系爭土地之租賃關
    係，是被告己○○等6人此部分抗辯，亦非可採。
  (六)綜上，原告主張其為游登麟之繼承人，且系爭土地目前由其
    耕作，兩造間就系爭筆土地有耕地租賃關係存在等語洵屬有
    據。從而，原告基於繼承之法律關係，請求確認兩造間就系
    爭土地之耕地租賃關係存在，為有理由，應予准許。
六、本件判決之基礎已臻明確，兩造其餘主張陳述及攻擊防禦方
    法，核對判決結果不生影響，爰不一一論述，附此敘明。
七、訴訟費用負擔之依據：民事訴訟法第85條第2項。
中    華    民    國    97    年    5     月    29    日
                  民事第一庭    法  官  林哲賢
上為正本係照原本作成。
如對本判決上訴，須於判決送達後20日內向本院提出上訴狀
中    華    民    國    97    年    5     月    29    日
                                書記官  羅美英


司法院資訊處製作；財團法人民間司法改革基金會備份。
